【裁判字號】    95,花訴,3
【裁判日期】    950221
【裁判案由】    詐欺等
【裁判全文】
臺灣花蓮地方法院刑事判決               95年度花訴字第3號
公  訴  人  臺灣花蓮地方法院檢察署檢察官
被      告  丙○○
上列被告因詐欺等案件，經檢察官聲請以簡易判決處刑（94年
度偵緝字第181號），本院認不宜適用簡易程序，改依通常程序
審理，並判決如下：
    主  文
丙○○意圖為自己不法之所有，以詐術使人將本人之物交付，處
有期徒刑伍月，如易科罰金，以參佰元折算壹日。
被訴侵占罪部分無罪。
    事  實
一、緣丙○○於民國89年2月20日，在花蓮縣花蓮市○○路468
    號，由其自任會首，召集每會金額新台幣（下同）2萬元，
    連同會首共31會之民間互助會，雙方約定以每期投標金額最
    高者得標。詎丙○○竟意圖為自己不法之所有，於91年5月
    20日，在上址，利用並無活會會員前往參與投標之機會，偽
    稱係會員陳美玲以3100元得標，致互助會之活會會員李蘭鳳
    、乙○○、甲○○、陳美玲等人陷於錯誤，嗣後各交付1690
    0元會款予丙○○，丙○○因此詐得會款共計67600元。嗣經
    丙○○離開花蓮地區並宣布倒會，活會會員間相互查詢，始
    得知上情。
二、案經花蓮縣警察局花蓮分局報告台灣花蓮地方法院檢察署檢
    察官偵查起訴。
    理  由
一、上揭事實，業據被告丙○○於本院審理中坦承不諱，經核與
    被害人陳美玲於警詢及本院於91年度花簡字第332號給付會
    款案件之審理中證述之被害情節相符，且有證人即互助會會
    會員李蘭鳳於警詢及偵查中之證詞在卷為憑，另有互助會單
    1份附卷可佐，被告前開自白與事實相符，應堪採信。本案
    事證明確，被告犯行洵堪認定，應予依法論科。
二、核被告所為，係犯刑法第339條第1項之詐欺取財罪。被告以
    一冒名得標之詐欺行為，詐騙該互助會中所餘活會會員，係
    同時侵害各該會員之法益，為一行為觸犯數罪名之想像競合
    犯，應從一重處斷（最高法院93年度台上字第4728號判決可
    資參照），公訴人認被告此部分犯行係屬裁判上一罪之連續
    犯關係，容有誤會，附此敘明。爰審酌被告並無前科，有台
    灣高等法院被告前案紀錄表1份附卷可稽、其犯罪之動機、
    手段、對被害人所生之損害，及其犯罪後坦承犯行，尚知悔
    悟等一切情狀，量處如主文所示之刑，並諭知易科罰金之折
    算標準。
三、公訴意旨略以：被告丙○○自89年2月20日起，在花蓮縣花
    蓮市○○路468號，由其自任會首，召集每會金額2萬元，連
    同會首共31會之民間互助會，其竟意圖為自己不法之所有，
    於91年5月20日，在上址冒用互助會員陳美玲之名義，在標
    單上偽填陳美玲之姓名及金額，並持以參加投標而行使該偽
    造標單，足以生損害於陳美玲、李蘭鳳、乙○○、甲○○。
    另又以「代收李蘭鳳、乙○○、甲○○等三人之互助會款」
    為由，於91年5月22日，向吳姿儀、喻嬿等二位死會會員
    ，收取91年6、7、8月之互助會款後，復將之侵占入己，得
    手後旋即離開花蓮地區並宣告倒會，始循線查知上情。因認
    被告另涉犯刑法第216條、第210條、第220條行使偽造準私
    文書罪嫌及同法第335條第1項之侵占罪嫌云云。
四、按犯罪事實，應依證據認定之，無證據不得認定犯罪事實；
    又不能證明被告犯罪者，應諭知無罪之判決，刑事訴訟法第
    154條第2項、第301條第1項分別定有明文。次按民法於88年
    4 月21日修正公布，之前，並無關於民間合會（互助會）之
    規定，民間合會之性質，在民法該次修正公布前，均依習慣
    予以適用。依民間習慣，民間合會乃會員與會首間締結之契
    約，會員相互間，除有特約外，不發生債權債務關係。是通
    常情形，會首所收會款，非持有他人之物，縱未交付得標人
    ，不成立侵占罪，最高法院90年度台上字第1727號判決意旨
    可資參照。
五、公訴人認被告涉犯上開犯行，無非係以被告於偵查中之自白
    、證人李蘭鳳、乙○○、甲○○於警詢及偵查中之證詞、被
    告喻嬿、陳美玲、吳姿儀於警詢中之證詞及互助會單、陳
    美玲聲明書1紙為其主要證據，然查：
（一）訊據被告堅決否認有何行使偽造準私文書犯行，辯稱：當
      時因互助會最後只剩下4名活會會員，而開標時，4名活會
      會員都沒有到場，所以伊並沒有寫標單，只是直接在電話
      中向活會會員稱係陳美玲得標，另向陳美玲稱係其他活會
      會員得標等語。經查，公訴人上開提出之互助會單、陳美
      玲聲明書各1紙僅得證明被告冒稱陳美玲得標，尚不足以
      證明被告有偽填陳美玲姓名及金額於標單上之犯行，又前
      開證人均僅證稱：被告自89年2月20日召集互助會，平常
      開標時都由會員寫標單，價高者得標，另被告告之91年5
      月份係陳美玲得標等語，雖得證明平日互助會會員標取會
      款均應填寫標單，但上開證人均未證稱渠等於91年5月20
      日有到場參加開標，並親見被告偽填陳美玲姓名及金額於
      標單上，故均不能據上開證據證明被告有何偽填標單之犯
      行。此外，復查無其他證據證明被告有此部分犯行，被告
      行使偽造準私文書之犯行既屬不能證明，原應就此部分為
      無罪之諭知，然公訴人認此部分與上開有罪部分有牽連犯
      之裁判上一罪關係，故不另為無罪之諭知，併此敘明。
（二）訊據被告固坦承代為收受活會會員李蘭鳳、乙○○、甲○○之會款而未交付予該三名活會會員，且有上開證據附卷
      足憑，可知被告確有收受會款後未交付予活會會員之行為
      。然按88年4月21日增修公布之民法第709條之7第1項、第
      2 項、第3項雖規定：「會員應於每期標會後3日內交付會
      款。」、「會首應於前項期限內，代得標會員收取會款，
      連同自己之會款，於期滿之翌日前交付得標會員。…」、
      「會首依前項規定收取會款，在未交付得標會員前，對其
      喪失、毀損，應負責任。…」，而依民法債編施行法第36
      條第2項規定：「民法債編修正條文…自中華民國89年5月
      5日施行。」，惟依民法債編施行法第1條規定：「民法債
      編施行前發生之債，除本施行法有特別規定外，不適用民
      法債編之規定；其在修正施行前發生者，除本施行法有特
      別規定外，亦不適用修正施行後之規定。」，明示民法債
      編增修之合會規定不溯及既往原則。查公訴人指訴被告涉
      嫌侵占合會會款之時間固係在89年5月5日之後，然本件被
      告係於89年2月20日邀組互助會，有互助會單乙紙附卷可
      查，則被告向會員邀組該合會時間係在上開民法規定修正
      生效之前，則依民法債編施行法第1條規定，民法第709條
      之7第1項、第2項、第3項之規定，僅對於89年5月5日修正
      施行以後所召集成立之合會契約始有適用餘地，而前開法
      令修正前，民法並無關於合會之規定，故合會之法律關係
      ，自應適用合會之習慣定之，亦即合會係會首分別向各會
      員邀組而成，因而合會係會首與各會員間之法律關係，故
      會首所收會款，非持有他人之物。從而，縱被告未將收取
      之會款交付予活會會員李蘭鳳、乙○○、甲○○等人，亦
      不成立侵占罪。此外，本院復查無其他積極證據足資證明
      被告確有侵占之犯行，本案不能證明被告犯罪，揆諸前揭
      說明，自應為被告無罪之諭知。
六、按檢察官聲請以簡易判決處刑之案件，經法院於審理後認有
    刑事訴訟法第451條之1第4項但書之情事者，應用通常程序
    審判之，刑事訴訟法第452條定有明文。本件檢察官聲請以
    簡易判決處刑，經本院於審理後認有刑事訴訟法第451條之
    1第4項第3款之情形，爰改依通常程序審判，附此敘明。
據上論斷，應依刑事訴訟法第452條、第299條第1項前段、第301
條第1項、刑法第339條第1項、第55條、第41條第1項前段，罰金
罰鍰提高標準條例第1條前段、第2條，判決如主文。
本案經檢察官張立言到庭執行職務。
中    華    民    國    95    年    2     月    21    日
                  台灣花蓮地方法院刑事第二庭
                      審判長法  官    李豫雙
                            法  官    林韋岑
                            法  官    俞秀美
上列正本證明與原本無異。
如對本判決不服，應於送達後10日內，向本院提出上訴狀（應抄
附繕本）告訴人或被害人如對於本判決不服者，應具備理由請求
檢察官上訴，其上訴期間之計算係以檢察官收受判決正本之日期
為準。
                            書記官
中    華    民    國    95    年    2     月    21    日
附錄本案論罪科刑之法條：
中華民國刑法第339條第1項：
意圖為自己或第三人不法之所有，以詐術使人將本人或第三人之
物交付者，處5年以下有期徒刑、拘役或科或併科1000元以下罰
金。


司法院資訊處製作；財團法人民間司法改革基金會備份。
